臺灣板橋地方法院民事判決　　　　　　　 96年度訴字第232號
原　　　告　甲○○
訴訟代理人　黃瑞真律師
複?代理人　鍾賢斌律師
被　　　告　行政院國軍退除役官兵輔導委員會台北縣榮民服務
　　　　　　處
?????????
法定代理人　乙○○
訴訟代理人　丙○○
上列當事人間請求確認贈與法律關係存在事件，經本院於民國96
年6 月5 日言詞辯論終結，判決如下：
    主  文
確認原告與楊中岩間就楊中岩所有坐落臺北縣中和市○○段七八
０、七八三地號（重測前為漳和段二八張小段五三九之二０、五
三九之一０地號）土地，面積二七平方公尺、一二一平方公尺，
權利範圍四分之一及其上建物門牌號碼臺北縣中和市○○路一六
二巷一之二號，權利範圍全部之遺贈法律關係存在。
訴訟費用由被告負擔。
    事實及理由
壹、程序部分：
一、按訴狀送達後，原告不得將原訴變更或追加他訴，但被告同
    意者，或請求之基礎事實同一者，不在此限。被告於訴之變
    更或追加無異議，而為本案之言詞辯論者，視為同意變更或
    追加，民事訴訟法第255 條第1 項第1 、2 款第2 項定有明
    文。本件原告於起訴時，原係請求確認其與楊中岩間就楊中
    岩所有坐落臺北縣中和市○○段780 、783 地號（重測前為
    漳和段二八張小段539 之20、539 之10地號）土地，面積27
    平方公尺、121 平方公尺，權利範圍4 分之1 及其上建物門
    牌號碼臺北縣中和市○○路162 巷1 之2 號，權利範圍全部
    之贈與法律關係存在，嗣則於本院民國96年6 月5 日審理期
    日當庭將其請求確認之法律關係由「贈與」變更為「遺贈」
    ，茲因其請求之基礎事實同一，且被告對此亦無異議，並為
    本案之言詞辯論，視為已同意變更，揆諸前揭法條規定，自
    應准許，先予敘明。
二、按確認法律關係成立不成立之訴，須原告有即受確認判決之
    法律上利益者，方得提起，民事訴訟法第247 條定有明文。
    所謂即受確認判決之法律上利益，指因法律關係之存否不明
    確，致原告在私法上之地位有受侵害之危險，而此項危險得
    以對於被告之確認判決除去之者，始為存在（最高法院42年
    台上字第1031號判例、52年台上字第1922號判例參照）。本
    件原告主張其與楊中岩間遺贈法律關係存在之事實，既為被
    告所否認，而依據臺灣地區與大陸地區人民關係條例第68條
    第1 項及退除役官兵死亡無人繼承遺產管理辦法第4 條，被
    告又為楊中岩遺產之法定遺產管理人，則其原告所欲確認之
    法律關係存否即有不明，並有導致原告私法上之地位受害之
    危險，揆諸前開說明，當有提起本件確認訴訟之必要。
貳、實體部分：
一、本件原告起訴主張：
    (一)緣楊中岩係湖北省沔陽縣人，6 年6 月4 日出生，為備役
      陸軍上校具榮民身分，於37年底隨政府撥遷來台，寄寓於
      團體之中，53年春認識原告，因未婚無子嗣且在大陸地區
      亦無父母子女，故於生前認原告為義子，互為照料陪伴。
      由楊中岩於77年3 月24日遺囑所書：「余於民國37年底隨
      政府撥遷來台，即寄寓於團體之中，53年春接識小友甲○
      ○遂成忘年交，及至64年余自軍職退役，生活起居多仰賴
      宏祥照顧，視我若父，其家人亦待我有如至親良友，長年
      來使我孤獨寂寞消滅，皆其所賜，更有進者在物質精神上
      予我良多，茲以年事日高體力減退，若一旦不起，余個人
      財務及其所遺留均由宏祥掌管並全權處理之，任何人不得
      有異言特立此據」等語，及前揭遺囑見證人呂家旺於本院
      82年度訴字第798 號事件審理時證稱：「我與楊中岩是同
      學，楊中岩退役前是在國家安全局擔任安全研究員，是在
      技術研究室」「（楊中岩本人有無與你通過書信？）沒有
      ，因我們一直在一起，但楊中岩有寫日記之習慣」「（提
      示系爭遺囑文件，是否楊中岩所寫？）是的，是我親眼見
      他所寫，那是有一天晚上他打電話叫我帶印章去，本來我
      也不知是什麼事，去了後才知是要我作見證人，而原告原
      來是我與楊中岩任職機關中之小弟，楊中岩看他一表人才
      ，不願原告任小弟，所以出錢供原告唸書一直至原告結婚
      」等語，可知原告與楊中岩之關係密切，且形同父子。
    (二)關於前揭遺囑是否真正乙節，業經法務部調查局鑑定證明
      為真正有效，復經鈞院以82年度訴字第798 號判決確認該
      文書為真正，楊中岩既於該遺囑中載稱：「若一旦不起，
      其個人財物及所遺留均由原告掌管並全權處理之」，應即
      表示其身故後願將其所有坐落臺北縣中和市○○段二八張
      小段539 之10、539 之20地號（重測後為臺北縣中和市○
      ○段780 、783 地號）土地，應有部分4 分之1 ，及其上
      門牌號臺北縣中和市○○路162 巷1 之2 號建物（下稱系
      爭房地）交由原告全權處理，並含有遺贈之意。
    (三)被告雖辯稱：遺囑中所述文字並無贈與原告之意思表示，
      僅係託付原告擔任遺囑執行人而已云云，然由該遺囑之文
      字，實看不出楊中岩有意托付原告擔任遺囑執行人，充其
      量至多亦只為楊中岩有無遺贈之意思語意不明確以矣，且
      由楊中岩於81年9 月22日所寫之日記後段記載：「現在我
      獨身住在此間，不病不痛可以行動問題不多，萬一有變就
      不堪設想，反復考量我應該如何著手，自己也未有定見，
      我不能將這棟房子變賣，這是我唯一可以留給宏祥的」等
      語（被告於96年4 月10日準備期日表示對於此日記係楊中
      岩寫的沒有意見），參以原告與楊中岩之間關係密切且形
      同父子，可知楊中岩確有將系爭房地遺贈原告之意。
    (四)爰聲明：請求確認原告與楊中岩間就楊中岩所有坐落台北
      縣中和市○○段780 、783 地號（重測前為漳和段二八張
      小段539 之20、539 之10地號）土地，面積27平方公尺、
      121 平方公尺，權利範圍4 分之1 及其上建物門牌號碼台
      北縣中和市○○路162 巷1 之2 號，權利範圍全部之遺贈
      法律關係存在。
二、被告則以下列各語置辯：
    (一)楊中岩自書遺囑，雖於82年9 月20日經鈞院82年度訴字第
      798 號判決確認為真正，但其所載「余個人財物及其所遺
      留均由宏祥掌管並全權處理之」文義中並無遺贈甲○○之
      意思表示，究其內容應屬信賴關係，託付擔任遺囑執行人
      。
    (二)楊中岩亡故於81年11月15日，依據臺灣地區與大陸地區人
      民關係條例第68條第1 項及退除役官兵死亡無人繼承遺產
      管理辦法第4 條規定，被告為其法定遺產管理人。又楊中
      岩自書遺囑於82年9 月20日經鈞院判決確認真正後，若原
      告自認係受遺贈人，理應及早將楊中岩之遺產通報被告處
      理，縱或其不知被告為楊中岩遺產之法定管理人，亦應依
      民法第1177條聲請法院選任遺產管理人，以辦理遺贈手續
      。惟其自楊中岩過世後迄95年止，卻未踐行上開程序，亦
      未善盡積極尋找大陸繼承人等遺囑執行人責任，反在未受
      遺贈前即擅將系爭房地出租受益，其僅以一紙申請書即要
      求被告交付遺產，顯有負楊中岩所託。
    (三)爰聲明：原告之訴駁回。
三、本件下列各項事實，有楊中岩之身分證及戶口名簿、77年3
    月24日遺囑、土地及房屋登記謄本、本院82年度訴字第798
    號判決書（本院卷第3 至12頁）、日記（本院卷第40頁）等
    影本在卷可參，且為兩造所不爭執，堪信屬實。
    (一)楊中岩係湖北省沔陽縣人，6 年6 月4 日出生，為備役陸
      軍上校，具榮民身分，81年11月15日死亡，而原告與之並
      無繼承人之身分關係。
    (二)77年3 月24日遺囑筆跡業經法務部調查局鑑定為楊中岩之
      筆跡，復經本院以82年度訴字第798 號判決確認該文書為
      真正。
    (三)楊中岩死亡時，名下尚有系爭房地等不動產。
    (四)原告所提內容記載「現在我獨身住在此間，不病不痛可以
      行動問題不多，萬一有變就不堪設想，反復考量我應該如
      何著手，自己也未有定見，我不能將這棟房子變賣，這是
      我唯一可以留給宏祥的」之日記，乃楊中岩所寫（本院卷
      第44頁）。
四、本件原告主張：系爭77年3 月24日遺囑所載「若一旦不起，
    其個人財物及所遺留均由原告掌管並全權處理之」等語含有
    遺贈之意思表示，雖為被告所否認，並辯稱該遺囑僅有託付
    原告擔任遺囑執行人之意云云，然由該遺囑之見證人呂家旺
    於本院82年度訴字第798 號事件審理時證稱：「（提示系爭
    遺囑文件，是否楊中岩所寫？）是的，是我親眼見他所寫，
    那是有一天晚上他打電話叫我帶印章去，本來我也不知是什
    麼事，去了後才知是要我作見證人，而原告原來是我與楊中
    岩任職機關中之小弟，楊中岩看他一表人才，不願原告任小
    弟，所以出錢供原告唸書一直至原告結婚」等語，可知楊中
    岩對原告愛護照顧之意，以此對照遺囑記載「其個人財物及
    所遺留均由原告掌管並全權處理之」等語，顯非僅係託請原
    告擔任遺產管理人，再由楊中岩於身亡（81年11月15日）前
    之81年9 月22日所寫之日記後段記載：「現在我獨身住在此
    間，不病不痛可以行動問題不多，萬一有變就不堪設想，反
    復考量我應該如何著手，自己也未有定見，我不能將這棟房
    子變賣，這是我唯一可以『留給』宏祥的」等語，益徵其於
    77 年3月24日書立遺囑時，應有遺贈之意無訛，是被告辯稱
    原告僅係遺囑執行人云云，並無可採，至原告自楊中岩身亡
    後至95年止是否踐行遺囑執行人事務，則與本件無關。本件
    楊中岩於系爭遺囑中既有將其所遺財物遺贈予原告之意，而
    系爭房地等不動產自楊中岩身亡時起迄今既仍登記在楊中岩
    名下，則原告訴請確認其與楊中岩間就該等房地有遺贈關係
    存在，即屬有據。
五、據上論結，原告之訴為有理由，依民事訴訟法第78條，判決
    如主文。
中　　華　　民　　國　　96　　年　　6 　　月　　26　　日
                  民事第二庭?審判長法　官　梁宏哲
                  ?????????法?官?鍾啟煌
                  ?????????法?官?楊明佳
以上正本係照原本作成
如對本判決上訴，須於判決送達後20日內向本院提出上訴狀
中　　華　　民　　國　　96　　年　　6 　　月　　26　　日
                         ????   書記官　楊璧華
